【裁判字號】    98,保險上易,1
【裁判日期】    980714
【裁判案由】    給付保險金
【裁判全文】
臺灣高等法院臺南分院民事判決  98年度保險上易字第1號
上  訴  人  乙○○○
訴訟代理人  許芳瑞    律師
被 上 訴人  富邦產物保險股份有限公司
法定代理人  甲○○
訴訟代理人  丙○○
上列當事人間因給付保險金事件，上訴人對於中華民國98年3月2
5日臺灣臺南地方法院第一審判決（98年度保險字第1號）提起上
訴，本院於98年6月30日言詞辯論終結，判決如下：
    主  文
上訴駁回。
第二審訴訟費用由上訴人負擔。
    事  實  及  理  由
一、上訴人起訴主張：
  (一)、被害人蔡祿壽於民國（下同）96年11月23日18時45分在麻
      豆鎮埤頭里171線15.3公里處，與駕駛HCW-867號機車之加
      害人黃俊雄發生交通事故（下稱系爭車禍），受有右鎖骨
      骨折、胸壁挫傷、右側第5肋骨骨折，慢性阻塞性肺病等
      傷害，於財團法人臺灣基督長老教會新樓醫院（以下稱新
      樓醫院）急診住院。又因車禍導致雙側肺炎、右側氣胸併
      胸管置入引流右側第3、4、5、8肋骨骨折、慢性阻塞性肺
      疾病急性惡化、支氣管擴張症，蔡祿壽因系爭車禍導致前
      開疾病，自96年11月28日至同年12月7日往院，又因同病
      情於當日轉往財團法人奇美醫院（下稱奇美醫院）住院至
      同年12月19日出院共13天，又於97年1月30日至同年2月5
      日再入奇美醫院住院7日，病情為無法行走，坐輪椅，活
      動受限，需專人照顧。又於97年8月8日至97年8月23日共
      住院16日，同病情於97年8月25日因慢性阻塞性肺病死亡
      。自系爭車禍發生日即96年11月23日至97年8月25日間計9
      個月，顯然蔡祿壽因為系爭車禍引起「慢性阻塞性肺疾併
      急性惡化」致死。又加害人黃俊雄就前開機車向被上訴人
      投保機車強制責任保險，依汽機車強制責任保險契約，得
      向加害人之保險公司申請理賠，故被上訴人應依強制汽車
      責任保險給付標準表第6條核付死亡給付新臺幣（下同）
      150萬元。經向被上訴人申請強制汽車責任死亡給付遭拒
      ，爰請求上訴人150萬元及遲延利息，原判決駁回上訴人
      之請求，實有未洽，爰提起本件上訴，求為廢棄原判決等
      語。
  (二)、聲明：
    1.原判決廢棄。
    2.被上訴人應給付上訴人150萬元及自起訴狀繕本送達之翌
      日起至清償日止，按年息百分之10計算之利息。
    3.第一、二審訴訟費用由上訴人負擔。
二、被上訴人則以：
  (一)、緣被害人蔡祿壽於96年11月23日發生系爭車禍，依新樓醫
      院之診斷書所示，其病名為「1.雙手及下巴擦傷挫傷。2.
      右鎖骨骨折，胸壁挫傷。3.右側第五肋骨骨折。4.慢性阻
      塞性肺病。5.右手第五指撕裂傷2公分，右上臂擦傷。」
      並自96年11月28日至96年12月7日住院，後於96年12月7日
      至96年12月19日；97年1月30日至97年2月5日二次因阻塞
      性慢性支氣管炎併急性發作於奇美醫院住院治療，而其死
      亡日期為97年8月25日，死因為「慢性阻塞性肺病」所引
      發之「肺炎併敗血性休克」。經查，慢性阻塞性肺病是一
      種長期性肺病，意謂肺部呼吸道有進行性和不可逆之狹窄
      或阻塞，常伴隨有呼吸道的黏膜水腫、發炎反應及細呼吸
      支氣管或肺泡構造的破壞、因而減少進出肺的氣流，使肺
      難以呼吸。是一個複雜、連續漸進性的疾病，會隨著年齡
      逐漸惡化，偶而因急性發作而死亡，此外，可能還同時伴
      隨著一些明顯的肺外作用（即全身效應），能導致患者病
      情加重。因為這些的改變，使得肺部容易感染細菌或病毒
      ，且將會比一般人更加容易受到感染。由上述可知，慢性
      阻塞性肺病並非因交通事故外力撞擊即可造成，其係因患
      者自身遺傳因素或因外在的環境因素，日積月累所造成。
      又被害人蔡祿壽於96年12月19日即已出院，至97年1月30
      日方再度入院，期間已隔月餘，而於6日後出院，並至97
      年8月25日死亡，又間隔7個多月，難謂其死因為系爭車禍
      所造成。伊認為本件蔡祿壽之死因既為「慢性阻塞性肺病
      」所引發之「肺炎併敗血性休克」，顯為其既往症狀，與
      系爭車禍並無因果關係，伊自不負賠償責任，原判決駁回
      上訴人之請求，並無不合等語，資為抗辯。
  (二)、聲明：
    1.上訴駁回。
    2.第二審訴訟費用由上訴人負擔。
三、兩造不爭執事項：
  (一)、上訴人之被繼承人蔡祿壽於96年11月23日下午6時45分在
      臺南縣麻豆鎮埤頭里171線15.3公里處與駕駛車號HCW-867
      號黃俊雄發生車禍，送醫急診翌日出院，嗣96年11月28日
      蔡祿壽因右鎖骨骨折、胸壁挫傷、右側第5肋骨骨折、慢
      性阻塞性肺病，至新樓醫院入院治療，於96年12月7日轉
      院至奇美醫院，同月19日出院，復於97年1月30日住院至
      97年2月5日，出院後至安養院照護，再於97年8月8日至97
      年8月25日住入奇美醫院治療，於97年8月25日因慢性阻塞
      性肺疾併急性惡化死亡。
  (二)、車牌號碼HCW-867號機車為第三人黃俊雄所有，並已向被
      上訴人投保強制汽車責任保險，於本件車禍事故發生當時
      尚在保險期間中。
  (三)、上訴人以蔡祿壽因車禍意外身故，向被上訴人申請死亡理
      賠金，但被上訴人以蔡祿壽係因慢性阻塞性肺病引發肺炎
      併敗血性休克等疾病致死，不符合強制汽車責任保險契約
      條款，而拒絕理賠。
  (四)、被害人蔡祿壽另有繼承人蔡登讚，惟蔡登讚已放棄繼承權
      。
  (五)、以上事實，並有臺南縣警察局道路交通事故當事人登記聯
      單、診斷證明書及病歷摘要、死亡證明書、放棄（繼承）
      書及拒絕理賠說明等資料附卷足參（見原審卷第9、10-15
      、16、18、19頁），並為兩造所不爭執，堪信為真實。
四、至於上訴人主張被害人蔡祿壽因系爭車禍導致肺病惡化而死
    亡，依強制汽車責任保險之法律關係，請求命被上訴人給付
    上訴人150萬元之保險給付及遲延利息等語，然為被上訴人
    所否認，並以前開情詞置辯。是本件首應審酌者為：被害人
    蔡祿壽之死亡是否為系爭車禍所肇致？茲查：
  (一)、按「因汽車交通事故致被害人體傷、殘廢或死亡者，加害
      人不論有無過失，在相當於本法規定之保險金額範圍內，
      受害人均得請求保險賠償給付」、「被保險汽車發生汽車
      交通事故時，受益人得在本法規定之保險金額範圍內，直
      接向保險人請求給付保險金」，強制汽車責任保險法第5
      條、第28條分別定有明文。是以，汽車交通事故之被害人
      死亡，必須為該事故「所致」。即兩者間需具有相當因果
      關係。而所謂相當因果關係，係就該交通事故所造成的客
      觀存在事實為觀察基礎，並就此客觀存在事實，依吾人智
      識經驗判斷，無此事故，必不生此種損害，有此事故，通
      常即足生此種損害者，為有相當因果關係；如雖無此事故
      ，必不生此種損害，有此事故，通常亦不生此種損害者，
      即為無相當因果關係。次按當事人主張有利於己之事實者
      ，就其事實有舉證之責任，民事訴訟法第277條定有明文
      。且民事訴訟如係由原告主張權利者，應先由原告負舉證
      之責，若原告先不能舉證，以證實自己主張之事實為真實
      ，則被告就其抗辯事實即令不能舉證，或其所舉證據尚有
      疵累，亦應駁回原告之請求。（最高法院17年度上字第91
      7號判例參照）
  (二)、經查：
    1.系爭車禍發生後，被害人蔡祿壽經送往新樓醫院急救，診
      斷之病名為「1.雙手及下巴擦傷挫傷。2.右鎖骨骨折，胸
      壁挫傷。3.右側第五肋骨骨折。4.慢性阻塞性肺病。5.右
      手第五指撕裂傷2公分，右上臂擦傷。」此有新樓醫院急
      診診斷書可稽（見原審卷第10頁、本院卷第28頁），且為
      兩造所不爭執，堪信為真實。惟上訴人並不否認被害人蔡
      祿壽於發生系爭車禍前，即有因慢性阻塞性肺病及慢性肝
      病求診並服藥紀錄；而查「COPD」代表慢性阻塞性肺病（
      Chronic Obstructive Pulmonary Disease）是一種長期
      性肺病，意謂肺部呼吸道有進行性和不可逆之狹窄或阻塞
      ，常伴隨有呼吸道的黏膜水腫、發炎反應及細呼吸支氣管
      或肺泡構造的破壞、因而減少進出肺的氣流，使肺難以呼
      吸。為一種慢性呼吸道疾病，包括咳嗽、痰液的產生、呼
      吸困難、氣體交換困難、呼吸量受到限制。「COPD」是由
      長期抽煙或空氣污染等，由於肺臟對有害微粒或氣體的不
      正常發炎反應所造成，使得肺部產生氣流阻塞。這種氣流
      阻塞通常為緩慢進行，是一種呼氣氣流受阻，而且無法以
      藥物完全恢復之疾病。患者主要症狀為長期有痰或呼吸困
      難，通常是漸進式惡化（詳參彰化基督教醫院醫療衛教網
      頁資料，見原審卷第52頁、本院卷第53頁），顯見車禍並
      不會導致慢性阻塞性肺病，則被上訴人辯稱系爭車禍並未
      導致被害人蔡祿壽因肺病惡化而死亡，自屬有據。
    2.再依新樓醫院97年5月26日之診斷證明書雖載明車禍導致
      慢性阻塞性肺病併「惡化」，惟其轉院至奇美醫院診治後
      已獲得控制，此參諸奇美醫院函覆原審法院稱「蔡先生於
      96年12月7日到96年12月19日住院期間，本人為其主治醫
      師，本人謹就此次住院，病患狀況提出說明：依病歷記載
      蔡先生因右胸痛，且肺炎合併血壓不穩定，而於96年12月
      7日由新樓麻豆分院轉到本院急診求治。此次住院病因為
      肺炎合併血壓不穩定且氣促嚴重。蔡先生過去有慢性阻塞
      性肺病病史。惟此次住院，胸部X光呈現右胸肋骨多處骨
      折（第4、5、6肋骨），且雙側肺部有發炎浸潤。病人氣
      促嚴重、血壓不穩，咳痰功能不佳。但經治療後，氣促、
      肺炎及血壓不穩狀況皆有進步，而於96年12月19日出院，
      出院時狀況穩定」有該院98年2月20日（98）奇醫字第091
      3號函1件可稽（見原審卷第38-40頁）。而蔡祿壽固於系
      爭車禍發生後9個月即97年8月25日死亡，然查其死亡種類
      與原因，經醫師判定死亡種類為：「病死或自然死」，死
      亡原因：「1.直接引起死亡之疾病或傷害：肺炎併敗血性
      休克，先行原因：慢性阻塞性肺病」此有日日新診所於97
      年8月25日開立之死亡證明書可參（見原審卷第16頁）。
      而系爭車禍雖導致被害人受到前開傷害，惟客觀上難認會
      造成慢性阻塞性肺病而引發肺炎併敗血性休克死亡之結果
      。雖上訴人主張依新樓醫院之診斷書記載是系爭車禍導致
      被害人蔡祿壽慢性阻塞性肺疾「惡化」云云，然被害人蔡
      祿壽前開之肺病已於96年12月19日出院獲得控制呈穩定之
      狀況，亦有奇美醫院病情摘要可據（見原審卷第40頁），
      而就被害人蔡祿壽於奇美醫院出院後之門診日期以觀（97
      年5月7日、5月28日、6月4日、7月2日、7月30日及8月7日
      ，見本院卷第31頁），並非密集門診，足徵被害人之病情
      尚稱穩定；而慢性阻塞性肺病本身僅能控制而無法痊癒，
      同時可能隨著年紀增長或外在環境而惡化，況被害人蔡祿
      壽於96年12月19日係因病情已穩定而得以出院，迄於97年
      8月25日死亡時，時間已隔8個月之久，顯然與系爭車禍之
      發生並無關連。又對已逾七旬高齡之蔡祿壽而言，罹患阻
      塞性肺病，本即難期其身體狀況能保持平穩，且經原審法
      院函詢奇美醫院蔡祿壽死亡前為其診治之醫師柯獻欽就蔡
      祿壽之死因與系爭車禍間有無關聯表示意見，亦稱：「病
      人於97年8月8日至97年8月23日因為肺炎、肺結核與慢性
      阻塞性肺炎而住院，病人長期住於安養中心，健康狀況不
      佳，97年8月25日之死因為肺炎與敗血性休克，應與96年
      11月23日之車禍『無直接關連』」等語，有98年2月18日
      奇美醫院病情摘要可稽（見原審卷第39頁），則被害人蔡
      祿壽之死亡，顯與系爭車禍並無相當因果關係，堪以認定
      。
    3.基上，上訴人雖以前開慢性阻塞性肺病「COPD」之資料內
      容為不正確，但對於有關慢性阻塞性肺病之說明，究竟何
      部分為不正確則無舉證（見本院卷第66頁）；且上訴人對
      於被害人蔡祿壽是否因系爭車禍發生導致肺病惡化而死亡
      一節，復無其他具體之事證以實其說，揆諸首開之說明，
      其主張顯不足採。是被上訴人以被害人死亡之結果與系爭
      車禍間並無因果關係為拒絕理賠之抗辯，應屬有據。
五、綜上所述，上訴人依據強制汽車責任保險法規定起訴請求被
    上訴人應給付150萬元之保險給付及遲延利息，為無理由，
    應予駁回，原審判決駁回上訴人之請求，核無不合。上訴意
    旨指摘原判決此部分為不當，求予廢棄改判，非有理由，應
    予駁回。
六、本件事證已臻明確，至於未論述之爭點；兩造其餘攻擊防禦
    方法及所提證據；未經援用之證據，經本院斟酌後，認為均
    不足以影響本判決之結果，自無一一詳予論駁之必要，併此
    敘明。
七、據上論結，本件上訴為無理由，依民事訴訟法第449條第1項
    、第78條，判決如主文。
中    華    民    國    98    年    7     月    14    日
                  民事第二庭    審判長法  官  丁振昌
                                      法  官  吳上康
                                      法  官  李素靖
上為正本係照原本作成。
不得上訴。
中    華    民    國    98    年    7     月    14    日
                                      書記官  林鈴香


司法院資訊處製作；財團法人民間司法改革基金會備份。
